臺灣高等法院臺南分院民事判決　九十年度保險上字第一一號
　　　上　訴　人　丙　○　○
　　　　　　　　　丁　○　○
　　　　　　　　　乙　○　○
　　　　　　　　　甲　○　○
　　　兼右四人訴　戊　○　○
　　　法定代理人　己　○　○
　　　訴訟代理人　項　程　文
　　　　　　　　　林　以　欣
　　　　　　　　　陳　郁　成
　　　　　　　　　庚　○　○
右當事人間請求給付保現金事件，上訴人對於中華民國九十年十月四日台灣嘉義地方
法院第一審判決（九十年度保險字第二號）提起上訴，本院判決如左：
    主    文
    事    實
甲、上訴人方面：
一、聲明：(一)、原判決廢棄。(二)、右廢棄部分，被上訴人應給付上訴人新台幣（下同
    ）三百萬元，並自民國八十八年六月二十三日起至清償日止，按年息百分之五計
    算之利息。(三)、上訴人願供擔保，請准宣告假執行。(四)、第一、二審訴訟費用由
    被上訴人負擔。
二、陳述：除與原審判決記載相同者予以引用外，補稱：
  (一)原審判決就駁回原告之訴之判決理由係‧‧‧可知本件保險契約性質上係屬意外
    傷害保險，必須導致傷害、死亡之外界原因係出於意外，始足當之。是原告主張
    被告應給付死亡保險金，依舉證責任分配之原則，其自應就權利發生之事實即被
    保險人確係遭遇外來、突發之意外事故，負舉證之責。‧‧‧等語，固非無見。
  (二)惟查，上訴人在原審主張之事實係：1.‧‧‧被保險人王趙金釵於八十八年四月
    十六日晚上八時許，與原告戊○○步行至基隆市○○○○街，同日晚上十時許，
    回到基隆市長榮桂冠酒店十樓一００二號房，因當日天氣炎熱，被保險人身體流
    甚多之汗，而酒店房間內有冷氣空調，溫度很低又很冷，在溫差之變化下，王趙
    金釵進入房間內沖到冷氣又踢到椅子跌倒在地上，原告戊○○立即扶伊，將伊抱
    起來，送醫急救後因腦幹出血合併呼吸衰竭於八十八年四月十七日下午四時五十
    六分死亡，原告以承保危險事故發生，依約向被告分別請求給付保險金一百萬元
    及二百萬元，詎被告均以本件非保險契約約定之意外傷害事故，拒絕給付賠償保
    金。2.原告之住家未裝設冷氣，被保險人未習慣處於冷氣室內，於基隆市桂冠酒
    店十樓一００二號房內，因踢到椅子倒地後，引發腦幹出血合併急性呼吸衰竭於
    翌日下午四時五十六分死亡，此有原告戊○○本身經歷及目睹此一過程，又當時
    房內溫度在攝氏（下同）十五度以下，雖囑託台灣基隆地方法院勘驗時，該飯店
    人員作證稱：通常均調溫度在攝氏二十度，但原告認為當時未調回二十度，而係
    在十五度以下，又氣象局調當日晚上十時之室外溫度係二十二點六度，但因被保
    險人走路逛約二小時，身體必然因流汗而體溫增高，而覺得室外溫度增高。又依
    醫學常識與經驗法則，被保險人走路二小時有流汗之情形下，血壓必增高，非罹
    患高血壓症狀者，始會增高，而無患高血壓之正常人亦必然血壓會增高，是以被
    保險人無罹患高血壓症而因走路流汗使血壓增高，進入冷氣室內，身體不適應又
    踢倒椅子而跌倒，當然有可能引發腦幹出血合併急性呼吸衰竭致死，故被保險人
    之因上開原因引發腦幹出血時，當然會有疑似高血壓，又原審函調之長庚醫院病
    歷表載明疑似高血壓，可能係因上訴人戊○○當時說被保險人有高血壓，醫院就
    記下來，並非真正有高血壓。如被告為相反之主張，須負舉證責任，證明被保險
    人平日有高血壓症。3.又被保險人身體一向健康，並無高血壓症狀，參加台灣嘉
    義地方法院檢察署舉辦此次旅遊自強活動期間前，並無任何疾病症狀。本件保險
    契約約定之「保險範圍」所定意外事故，所謂「意外事故」解為非因被保險人身
    體上之疾病所引起之外來、突發、不可意料之事故，事故之發生完全出自不可預
    期或出乎預料之外，被保險人進入長榮桂冠酒店因冷氣空調因素太冷，氣溫之變
    化跌倒引發腦幹出血合併急性呼吸衰竭死亡，係不可預期且出乎預料之結果，應
    屬意外。足見本件被保險人實因外來、突發及不可預料意外事故而死亡（參考台
    灣高等法院八十三年度保險字第三０號判決、台灣桃園地方法院七十六年度訴字
    第一四四八號判決、台灣高等法院七十六年度上字第一五三八號判決）。被保險
    人並非先中風而後倒地，是以被告未經舉證證明被保險人患有高血壓症，自不得
    以此為非意外傷害事故，原告請求被告給付保險金，為有理由。4.旅行平安險雖
    以肇因為「外來」、「突發」、「直接」、「單獨原因」為要件，但並非以該四
    種要素全部具備之結果所致之死亡方符要件，此條款適用結果過於嚴苛，且對因
    疾病引起之事故是否亦為適用對象也不夠明確，故財政部於一九九六年九月十日
    修正，將意外的定義修正為「被保險人於本契約有效期間內」，因遭受意外傷害
    事故，致其身體蒙受傷害致殘廢或死亡時，依照本契約約定給付保險金。前項所
    稱之意外事故，指非由疾病所引之外來突發事故，在學者之界定上，也認為非因
    本身疾病，身體老化所造成的事故皆屬意外。本件已然發生保險事故，保險人應
    給付保險金。上訴人於原審提出各項證據，就權利發生之事實即被保險人確係遭
    遇外來突發之意外事故而死亡，已盡舉證之責。
  (三)被上訴人抗辯方法係‧‧‧基隆長庚醫院關於被保險人之病歷「ADMISSION NOTE
    」部分03「現在病歷」一欄第六行載明被保險人係因「hypertensive crisis」
    高血壓所致。又被保險人於上開病歷中除醫囑單之診斷已載明疑高血壓外，且其
    家族病史中亦有高血壓之既往症，故被保險人之保險事故顯係內發性疾病所致，
    非屬約定之意外事故。另上開病歷護理記錄中之03疾病因素亦載明係腦血管疾病
    ，更彰顯出非如原告所述意外所致。又腦幹出血於醫學上之經驗應係腦中風，係
    內發性疾病所致，非因外來事故所及，又豈有如原告自述係屬意外事故可言。且
    依原告所提相驗屍體證明書記載之死亡方式欄勾選係「未確認」，並非原告所述
    係為意外致死。‧‧‧云云。
  (四)惟被保險人無罹患高血壓症，而係因走路二小時有流汗之情形下使血壓增高，上
    訴人對於前揭基隆長庚醫院有關被保險人之「現在病歷」仍有質疑，是以本件實
    有請權威醫生作證之必要。又被上訴人抗辯被保險人家族病史亦有高血壓之既往
    症，亦未見其舉證以實其說。
  (五)健仁診所有註明死者係因感冒引起高血壓，但死者騎腳踏車去健仁診所要二公里
    ，亦有可能引起高血壓。至於林恆文診所病歷雖註明死者有高血壓病史，惟死者
    是否因感冒去看診以及曾否拿過高血壓的藥，均有再調查之必要，且死者騎腳踏
    車到林恆文診所要四公里，亦可能引發高血壓。又死者若有高血壓，當時團體保
    的部分她可以保多一點，不會只保一百萬元，而且該次的自強活動是三天二夜，
    死者並未帶高血壓藥，可以證明死者平常並無高血壓。
三、證據：援用原審所提證據。
乙、被上訴人方面：
一、聲明：(一)、上訴駁回。(二)、第二審訴訟費用由上訴人負擔。(三)、如受不利判決，
    願供擔保，請准免假執行。
二、陳述：除與原審判決記載相同者予以引用外，補稱：
  (一)原審答辯主張及陳述暨立證方法均引用之。
  (二)本件承保所謂「意外事故」係指「非因疾病引起之外來突發事故」，在旅行平安
    保險條款第二條、意外保險條款第三條都有載明，上訴人所請求者則屬於意外險
    之範圍。
  (三)事發當時戊○○在浴室內，聽到聲響後才出來，並未目睹事發過程。又原審所調
    之病歷有勾選出死者之祖父母有高血壓的病史。
  (四)當初是由法務部團體投保旅行平安保險，一般都不作健康檢查。
  (五)對基隆長庚醫院關於被保險人之病歷沒有意見，當時醫生診斷死者「疑似高血壓
    」時，死者尚未死亡，她是回到嘉義才死的，而且亦非以她祖父母有高血壓病史
    來推測被保險人的病症，認為沒有再調查之必要。
三、證據：援用原審所提證據。
丙、本院依職權向中央健康保險局南區分局函調王趙金釵八十七年五月至八十八年四
    月就診醫院資料，另向健仁診所、林恆文診所函調王趙金釵八十七年五月至八十
    八年四月之病歷資料。
    理    由
一、本件上訴人起訴主張：緣訴外人（即本件被保險人）王趙金釵係上訴人戊○○之
    妻，上訴人丙○○、丁○○、乙○○、甲○○之母，其於八十七年八月三十一日
    午夜十二時至八十八年八月三十一日午夜十二時止，向被上訴人投保意外死殘保
    險金一百萬元，又於八十八年四月十五日五時起計三天，向被上訴人投保旅行平
    安保險二百萬元，受益人為被保險人之法定繼承人，茲被保險人王趙金釵於八十
    八年四月十六日晚上八時許，與上訴人戊○○步行至基隆市○○○○街，同日晚
    上十時許，回到基隆市長榮桂冠酒店十樓一００二號房，因當日天氣炎熱，被保
    險人身體流甚多之汗，而酒店房間內有冷氣空調，溫度很低又很冷，在溫差之變
    化下，王趙金釵進入房間內沖到冷氣又踢到椅子跌倒在地上，原告戊○○立即扶
    伊，將伊抱起來，送醫急救後仍因腦幹出血合併呼吸衰竭於八十八年四月十七日
    下午四時五十六分死亡，上訴人以承保危險事故發生，依約向被上訴人分別請求
    給付保險金一百萬元及二百萬元，詎被上訴人均以本件非保險契約約定之意外傷
    害事故，拒絕給付賠償保金，乃訴請法院判決給付云云。
二、被上訴人則以：訴外人王趙金釵確向被上訴人投保新光旅行平安保險（保單號碼
    ：ＴＡＡ一八八二五九）二百萬元及意外死殘保險（保單號碼：0000000
    ）一百萬元。上訴人主張系爭保險事故發生係屬意外，請求被上訴人給付保險金
    ，自應就其主張之權利事實存在負舉證責任。經查，基隆長庚醫院關於被保險人
    之病歷「ADMISSION NOTE」部分03「現在病歷」一欄第六行載明被保險人係因「
    hypertensive  crisis」高血壓所致，上開病歷護理記錄中之03疾病因素亦載明
    係腦血管疾病，且其家族病史中亦有高血壓之既往症，故被保險人之保險事故顯
    係因內發性疾病所致，非屬約定之意外事故，被上訴人自毋庸負理賠之責。又事
    發當日夜間二十一時至二十二時間之平均溫度為二十三度及二十二‧六度，而基
    隆長榮桂冠酒店大廳空調係二十四度，臥室內設定溫度係二十度，相較之下，溫
    差甚小，非如上訴人所言溫差甚大。縱室內外溫差甚大，被保險人進入房間前勢
    必先經過飯店大廳調適室內外溫度後始能進入十樓一００二號房，豈會俟進入房
    間時始感覺溫差極大而驟然跌倒。又上訴人於原審九十年七月十二日庭訊及基隆
    地方法院九十年八月二十日勘驗筆錄中自承係聽到被保險人摔倒聲音後始從浴室
    衝出，發現人及椅子倒地，足見上訴人自始至終未曾見到事故發生經過，更無庸
    證稱被保險人係踢到椅子倒地，益證上訴人所言，顯不可採等語，茲為抗辯。
三、按當事人主張有利於己之事實者，就其事實有舉證之責任，民事訴訟法第二百七
    十七條前段定有明文；又民事訴訟如係由原告主張權利者，應先由原告負舉證之
    責，若原告先不能舉證，以證實自己主張之事實為真實，則被告就其抗辯事實即
    令不能舉證，或其所舉證據尚有疵累，亦應駁回原告之請求，最高法院亦著有十
    七年上字第九一七號判例可資參照。查依兩造訂立之「新光旅行平安保險單條款
    」第二條、第五條約定：「被保險人於本契約有效期間內，因遭受意外傷害事故
    ，致其身體蒙受傷害或致殘廢、死亡時，依照本契約的約定，給付保險金。前項
    所稱意外傷害事故，指非由疾病引起之外來突發事故。」、「被保險人於本契約
    有效期間內遭受第二條約定的意外傷害事故，自意外傷害事故發生之日起一百八
    十日以內死亡者，本公司按保險金額給付身故保險金」，可知本件保險契約性質
    上係屬意外傷害保險，必須導致傷害、死亡之外界原因係出於意外，始足當之。
    是原告主張被告應給付死亡保險金，依舉證責任分配之原則，其自應就權利發生
    之事實即被保險人確係遭遇外來、突發之意外事故，負舉證之責。又上訴人雖主
    張依消費者保護法之立法意旨，定型化契約有疑義時，應作為有利於被保險人之
    解釋云云，然兩造對於上開保險契約之約定，既未爭執，實難認有何疑義，本件
    應係舉證責任問題，與消費者保護法無涉，併此敘明。
四、查兩造對於本件被保險人王趙金釵於八十八年四月十七日下午四時五十六分，因
    腦幹出血合併呼吸衰竭於死亡之事實，固不爭執，惟上訴人主張被保險人係因意
    外事故而死亡，則為被上訴人所否認，是本件所應審酌者，為被保險人是否係外
    來突發意外事故而致死亡？經查：
  (一)上訴人雖主張被保險人王趙金釵於八十八年四月十六日晚上九時許，在基隆市○
    ○○○街，在晚上十時許，回到基隆市長榮桂冠酒店一００二號房，因當日天氣
    炎熱，而房間內冷氣溫度很低，在溫差之變化下，王趙金釵進入房間內沖到冷氣
    ，踢到椅子跌倒等語。然經本院查詢結果，基隆地區八十八年四月十六日晚間九
    時至十時之平均氣溫為二十三度及二十二．六度，此有交通部中央氣象局九十年
    六月五日中象參字第九００二七八三號函可稽；而基隆長榮桂冠酒店之日常室內
    大廳空調維持二十四度，臥室空調溫度設定可由客人自行調整，初始設定值為二
    十度，亦有長榮國際股份有公司基隆分公司九十年六月七日ＥＮＧ－九００四號
    函可按，且經該酒店之人員劉裕銘於本院囑託台灣基隆地方法院勘驗時，陳述明
    確，就此，上訴人雖主張當時房間內溫度僅十五度云云，然並未舉證以實其說，
    且上訴人戊○○亦自承進入房間內並沒有調整過溫度（見台灣基隆地方法院九十
    年八月二十日訊問筆錄），上訴人此部分之主張，尚難採信，是依上開時、地之
    氣溫觀之，自難認當天室內外之溫差有重大之變化。至上訴人雖另主張被保險人
    當時已逛街二小時，身體很熱云云，然衡諸常情，逛街時，難免走走停停，並非
    持續從事運動，上開溫度之變化，應在一般人身體承受範圍內。且上訴人戊○○
    係在浴室內聽到被保險人倒地之聲音，始外出查看，此業經其於本院審理中及台
    灣基隆地方法院勘驗時陳稱甚明（見本院九十年七月十二日言詞辯論筆錄、台灣
    基隆地方法院九十年八月二十日訊問筆錄），則上訴人戊○○既未目睹被保險人
    倒地之經過，所稱被保險人因沖到冷氣、跌到椅子而跌倒云云，即屬臆測，尚難
    採信。
  (二)再依基隆長庚醫院關於被保險人之病歷所載觀之，其中醫囑單診斷部分有「高血
    壓（疑）」之記載，又護理病歷個人病史及家族病史欄亦有高血壓之記載，此有
    被保險人於基隆長庚醫院就診之病歷可稽。而被保險人於死亡後，經台灣嘉義地
    方法院相驗結果，其之死亡為「未確認」，並非意外死，業經本院調取台灣嘉義
    地方法院檢察署八十八年度相字第二八八號相驗卷查明屬實，亦難認定被保險人
    係因意外事故而死亡。
五、綜上所述，本件上訴人既未能證明被保險人王趙金釵係因意外事故而死亡，合於
    系爭保險契約之約定，則上訴人本於保險契約請求被告給付保險金三百萬元，及
    自八十八年六月二十三日起至清償日止，按年息百分之五計算之利息，即屬無據
    ，應予駁回。
六、綜上所述，本件上訴人主張，為不足採，被上訴人抗辯尚屬可信。是則上訴人執
    此主張被上訴人應__云云，自屬無據。從而，上訴人主張本於（訴訟標的之法律
    關係），請求被上訴人給付__為無理由，不應准許。其假執行之聲請亦失所附麗
    ，應併予駁回。原審為上訴人敗訴之判決，及駁回其假執行之聲請，並無不合。
    上訴意旨指摘原判決不當，求予廢棄改判，為無理由，應予駁回。
七、據上論結，本件上訴為無理由，依民事訴訟法第四百四十九條第一項、第七十八
    條，判決如主文。
中　　　華　　　民　　　國　　九十一　　年　　　三　　　月　　　七　　　日
                                      臺灣高等法院臺南分院民事第四庭
~B1　　　　審判長法官
~B2　　　　　　　法官
~B3　　　　　　　法官
